【裁判字號】    95,再易,4
【裁判日期】    951003
【裁判案由】    拆屋還地
【裁判全文】
臺灣高等法院民事判決
再 審 原告    甲○○
訴訟代理人    劉灼熙律師
再 審 被告    行政院農業委員會林務局新竹林區管理處
法定代理人    乙○○
訴訟代理人    朱立鈴律師
上列當事人間拆屋還地事件，再審原告對於中華民國94年9月27
日本院93年度上易字第981號、93年8月11日臺灣桃園地方法院93
年度訴字第332號確定判決提起再審，本院於95年9月19日言詞
辯論終結，判決如下：
    主  文
再審之訴駁回。
再審訴訟費用由再審原告負擔。
    事實及理由
一、本件再審原告起訴主張：
  (一)再審原告原就鈞院93年度上易字第981號確定判決提起第三
    審上訴，於繳納裁判費完畢後經鈞院移送第三審審理，雖經
    第三審重新估算該案之標的價額僅新台幣（以下同）3萬
    2,760元，而裁定駁回再審原告之第三審上訴，然上開第三
    審裁定於94年12月12日送達再審原告，再審原告於法定期限
    30日內提起本件再審之訴，自屬適法。
  (二)系爭坐落桃園縣復興鄉高義村11鄰10號工寮房屋（下稱系爭
    房屋），係再審原告與已故羅家祥所有，再審被告雖指羅家
    祥為退役榮民，行政院國軍退除役官兵輔導委員會桃園縣榮
    民服務處（下稱桃園榮民處）為其遺產管理人，而提起前訴
    訟程序第一審之訴。桃園榮民處於前訴訟程序第一審93年4
    月14日審理中，被詢以：「羅家祥是否你們單位列管之榮民
    」時，答稱：「不是，他是死於宜蘭員山榮民醫院」云云，
    事後卻濫予承認，並提出所謂「基本資料」，然該基本資料
    記載使用者為榮民服務處之訴訟代理人郁有作，未載有任何
    主管機關及其負責人簽章，及其內容與該機關保管文件內容
    相同之證明，自係該訴訟代理人自行製作之私文書。且其上
    所載羅家祥之教育程度為軍校，退伍日期為58年4月1日，惟
    羅家祥戶籍謄本上載明之教育程度為「不識字」，且羅家祥
    早於52年間即在系爭土地上搭蓋工寮居住，此為再審被告於
    前訴訟程序所提出桃園地方法院89年度簡上字第109號民事
    判決，及本院86年度上更(一)字第1053號刑事確定判決所認定
    之事實，再審原告據而否認該書面顯非真實。另前訴訟程序
    第二審函請桃園縣後備司令部調送羅家祥之兵籍資料，而後
    備司令部並無列管退伍軍官羅家祥之兵籍資料。是羅家祥並
    無軍籍，亦非榮民甚明，上開基本資料所載之羅家祥資料係
    出於杜撰，桃園榮民處並非羅家祥之遺產管理人，本院93年
    度上易字第981號確定判決有就後備司令部覆函之重證據漏
    未斟酌，再審原告依民事訴訟法第497條規定，自得據以提
    起再審之訴。
  (三)再審被告所提起前訴訟程序第一審之訴，並未標明桃園榮民
    處為羅家祥之遺產管理人，桃園榮民處所提委任訴訟代理人
    之委任狀亦然，至第一審訴訟程序終結前亦未變更或補正，
    更未經再審原告同意，是其顯有當事人不適格等違背民事訴
    訟法第249條第1項第6款等情形，原一審確定判決未駁回再
    審被告之請求，已屬適用法規顯有錯誤之情形，嗣於第二審
    審理中裁定更正，自不生裁定之效力，而第二審法院據以為
    判決之基礎，亦係違背法令。縱認該裁定更正為有效，然桃
    園榮民處委任郁有作為訴訟代理人之委任書狀，亦未標明桃
    園榮民處為羅家祥之遺產管理人，則郁有作並未受桃園榮民
    處即羅家祥遺產管理人之合法委任，而有當事人於訴訟未經
    合法代理之再審事由；另原第一、二審確定判決漏未斟酌榮
    民服務處所提之委任狀，亦屬就足以影響判決之重要證據漏
    未斟酌。
  (四)依民法第1179條第1項、第1181條之規定，遺產管理人既無
    權處分遺產，桃園榮民處亦自認並未依法聲請法院為公示催
    告，即不得對被繼承人任何債權人及交付及受遺贈人償還債
    務及交付遺贈物，而拆屋還地訴訟乃處分遺產及償還債務之
    行為，在催告期限屆滿前既為法所不許，是原確定判決適用
    法規顯有錯誤。
  (五)原確定判決依台灣地區與大陸地區人民關係條例（下稱兩岸
    關係條例）第68條第4項，認定桃園榮民處當然為羅家祥之
    遺產管理人，然依該條例第68條第4項規定「本條例修正施
    行前，大陸地區人民未於第66條所定期限內完成繼承之第1
    項及第2項遺產，由主管機關逕行捐助設置財團法人榮民榮
    眷基金會」，而能申請核發遺產者，以其大陸地區繼承人為
    限，同條項第1、5款有明文規定，是榮民服務處縱為羅家祥
    之遺產管理人，亦僅能將被繼承人對系爭房屋之持份捐助於
    該榮民榮眷基金會，而無拆屋還地之處分權，原確定判決不
    引用上開法條而駁回再審被告之請求，其適用法規顯有錯誤
    。
  (六)系爭工寮所坐落之基地，再審原告與羅家祥、譚煥正等早於
    52年間向承租人邱品石等借用搭蓋工寮使用。嗣81年間被颱
    風吹毀，乃由原告及羅家祥並譚煥正共同改建為目前之工寮
    房屋。再審被告竟否認於82年間即有系爭工寮存在，自非正
    當。
  (七)系爭房屋連同陽台使用部分面積共為176平方公尺，其中林
    班地面積為74平方公尺，道路用地為102平方公尺，此為再
    審原告被訴違反森林法事件中，經省地政處土地測量局使用
    電子測路經緯儀，實施測導點線為基準後，輸入電腦自動繪
    儀做成之鑑定書所測定，並以之為刑事確定判決，再審被告
    當時亦提起附帶民事訴訟請求返還林班地74平方公尺，是原
    確定判決由大溪戶政事務所以普通測量工具所繪製之複丈圖
    ，誤載林班地面積為91平方公尺，而未將道路地部分測出，
    自不足為憑。再審原告於前訴訟程序據此主張會同公路機關
    複勘，原確定判決棄置不論，亦有足以影響判決之重要證據
    未經斟酌之違法。
  (八)依凍省前有效之臺灣省財產管理規則第37條，及省林務局據
    以頒佈之國有林班地內舊有濫建房屋准予辦理清理訂約辦法
    ，有關於非公用不動產之出租，在民國59年3月27日前被占
    建房屋，如不妨礙都市計畫，追收占用期間使用補償金後予
    以出租之規定，本件係52年原有之舊工寮改建之系爭房屋，
    自均有其適用。另依88年12月28日修正通過之國有財產法第
    42條第1項第2款，明文規定非公用財產之出租，於82年7月
    21日前已實際使用，並願繳清歷年使用補償金者，得逕予出
    租之辦法，再審被告自更有將系爭土地出租予再審原告之職
    責，惟無論再審原告或羅家祥數度向再審被告申請或轉呈林
    務局申請均遭拒絕。再審被告不顧其自頒之清理辦法及國有
    財產法之規定，為價值4,000餘元之土地，堅持拆除再審原
    告工作數十年，以一生積蓄所蓋成賴以容身，價值1,800餘
    萬之工寮，其所加損害於再審原告及國家社會至為重大，原
    確定判決對再審原告提出之上述事證及主張亦不加斟酌，再
    審原告爰依民事訴訟法第496條第1項第1款、第5款、第497
    條規定自得據為再審之事由。並聲明(一)台灣桃園地方法院93
    年度訴字第332號、鈞院93年度上易字第981號判決均應予廢
    棄。(二)再審被告在第一審之訴應予駁回。(三)再審及前訴訴訟
    訴訟費用由再審被告負擔。
二、再審被告則以：
  (一)再審被告雖於前確定訴訟民事起訴狀頭僅列載共同被告桃園
    榮民處，惟再審被告已於民事起訴狀事實及理由欄貳、二項
    中列載：已歿之羅家祥……係位居於桃園縣之榮民，依退除
    役官兵死亡無人繼承遺產管理辦法第四條規定，被告二行政
    院國軍退除役官兵輔導委員會桃園縣榮民服務處乃已歿之羅
    家祥……之遺產管理人。再審被告確已於民事起訴狀載明係
    以桃園榮民處為已歿羅家祥之遺產管理人身分對桃園榮民處
    列為被告起訴。
  (二)桃園榮民處業已詳細查證已歿之羅家祥（身分證字號：
    Ｚ0000000000）係單身亡故榮民，其死亡時戶籍設籍於桃園
    縣復興鄉高義村卡義蘭10號，故依行政院國軍退除役官兵輔
    導委員會93年3月5日輔壹字第0930002545號書函，已歿榮民
    戶籍設於榮家、自費安養中心或榮院者，以榮家、自費安養
    中心或榮院為辦理機構，戶籍非設於上開機構者，由榮民服
    務處辦理，故羅家祥之善後即應係由桃園榮民處辦理，申言
    之，桃園榮民處即應為已歿羅家祥之破產管理人。
  (三)再審原告主張：本件前訴訟程序第二審，函請該司令部調送
    羅家祥之兵籍資料。據該司令部函覆鈞院聲明該部並無列管
    退伍軍官羅家祥之兵籍資料。惟桃園榮民處表示：「…羅家
    祥是陸軍，如仍有爭議的話，可以向陸軍總部查詢其所有資
    料…」，故要查詢已故羅家祥之兵籍資料，應向陸軍總部函
    查，而非桃園縣後備司令部，而桃園榮民處即羅家祥遺產管
    理人，對已歿羅家祥之遺產具有處分權，應為本案適格之
    當事人。
  (四)遺產管理人之職務依民法第1179條第1項第2款規定所謂清償
    債權或交付遺物，自然包括為被繼承人清償欠款、清償應給
    付之動產或應移轉登記之不動產，此皆為處分行為，亦為遺
    產管理人管理被繼承人遺產應為之職務範圍，此為當然之法
    理，而遺產管理人制度之設立，係在解決被繼承人死亡時，
    因無人承認繼承所引發之種種困擾，及法律上可能衍生之各
    項紛爭。故允許遺產管理人就關於遺產之訴訟，有為訴訟當
    事人之資格。而桃園榮民處陳述被繼承人羅家祥除系爭房屋
    外，無任何遺產，有其提出之財產總歸戶（財產清單）資料
    可憑。羅家祥既已無其他遺產，而所遺唯一之系爭房屋，又
    與再審原告甲○○共有，且因本件訴訟被訴應予拆除（理由
    詳如下述），縱使公示催告後有繼承人出現，已無任何遺產
    可資繼承，欲循公示催告程序為繼承人之搜索，以期確定繼
    承關係並保護可能出現之繼承人之目的而言，已失其實益。
    故本件應已無行公示催告之實益。退萬步言，再審被告所行
    使者為物權之請求權，並非債權之請求權，且聲明為請求拆
    屋還地，故若再審被告之請求為有理由，法院准將系爭房屋
    拆除返還土地，再審被告之請求權即獲得滿足，而再審被告
    之請求既非金錢債權之請求，本無庸與其他債權人共同對羅
    家祥之遺產請求參與分配，職是羅家祥之遺產管理人雖未行
    公告催告，對再審被告物上請求權之滿足並不生影響，亦不
    會妨礙其他債權人或受遺贈人之合法權益。
  (五)再審原告主張依兩岸關係條例第68條第4項規定：「於本條
    例修正施行前，大陸地區人民，未於第66條所定期限內，完
    成繼承之第一及第二項遺產，由主管機關逕行捐助設置財團
    法人榮民榮眷基金會」而能申請核發遺產者，以其大陸地區
    繼承人為限。同上法條第4項第1款，及第5款有明文規定。
    是再審被告縱係已故羅家祥之「遺產管理人」非虛，亦僅能
    將被繼承人對系爭房屋之持分權捐助於該榮民榮眷基金會，
    並無拆屋還地之處分權。惟按，兩岸關係條例第66條第1項
    、第2項規定為：大陸地區人民繼承臺灣地區人民之遺產，
    應於繼承開始起三年內以書面向被繼承人住所地之法院為繼
    承之表示；逾期視為拋棄其繼承權。大陸地區人民繼承本條
    例施行前已由主管機關處理，且在臺灣地區無繼承人之現役
    軍人或退除役官兵遺產者，前項繼承表示之期間為四年。第
    68條第4項規定則為：本條例中華民國85年9月18日修正生效
    前，大陸地區人民未於第66條所定期限內完成繼承之第1項
    及第2項遺產，由主管機關逕行捐助設置財團法人榮民榮眷
    基金會，辦理下列業務，不受第67條第1項歸屬國庫規定之
    限制，榮民於82年9月17日前死亡，而其大陸地區繼承人未
    於該被繼承人榮民死亡後三年內完成繼承遺產之行為，該被
    繼承人榮民之遺產才應由主管機關逕行捐助至財團法人榮民
    榮眷基金會。而羅家祥係於83年12月31日死亡，自無適用兩
    岸關係條例第68條第4項規定，將其遺產捐助財團法人榮民
    榮眷基金會之餘地。
  (六)再審原告主張依凍省前有效之台灣省財產管理規則第37條，
    及省林務局據以頒佈之國有林班地內舊有濫建房屋准予辦理
    清理訂約辦法，亦有關於非公用不動產之出租，在民國59
    年3月27日前被占建房屋，如不防礙都市計劃，追收占用期
    間使用補償金予以出租之規定，對於本件早於52年已原有之
    舊工寮所改建之系爭房屋，自均有其適用。惟再審被告否認
    系爭房屋係於52年即已搭建。縱退步言之，行政院農業委員
    會林務局 (下稱：林務局)固於89年3月1日發函准於民國58
    年5月27日前之國有林地，保安林地內舊有濫建房舍准予補
    辦清理，惟林務局又已於92年12月31日發函表示：舊有濫建
    房舍自即日起不再受理申租。再審原告並未於92年12月31日
    前依程序辦理申租，自不得再請求准予承租林地。
  (七)再審原告擅自占用再審被告所管理之坐落桃園縣復興鄉高義
    村大溪事業區第161林班地之國有林地，蓋建鋼架鐵皮屋二
    層樓一棟，占用系爭林地之座落及面積如附圖A部份所示面
    積91平方公尺等情，乃業經臺灣桃園地方法院法官於另案（
    88年桃簡字第1101號拆屋交地事件）會同大溪地政事務所人
    員測量屬實，有該案之勘驗筆錄、複丈成果圖及新竹林區工
    作站別管轄區域一覽表之記載可憑（再審原告爭執其搭建之
    建物占用面積僅74平方公尺，無非係就921大地震前地政機
    關測量所得之測量成果，惟經921大地震之地震影響所及，
    許多土地之界址已然變更，故顯然仍應以臺灣桃園地方法院
    法官於921大地震後會同大溪地政事務所人員測量之成果面
    積，方足採信。
  (八)多年來部分國人，或囿於私利、昧於公益，動輒未經許可，
    即貿然擅自砍伐山林，將山坡地坡度剷平整地後於其上種植
    農作物或興建各種地上物，此種罔顧土地倫理、濫墾濫建之
    作風，相因成習，大量森林資源因之耗竭，對於山林地做為
    提供水文涵養、地力調解、淨化大氣、穩定地體、公共安全
    、動物棲所、河川水庫的根本保障及寶島台灣大地生態保育
    維護之功能造成很大的損害。故審酌再審被告權利之行使是
    否有濫用之情形時，實不應單從系爭土地與房屋表面上之市
    場價值或金錢數目字來作比較，尚應深入分析研究後再為公
    共利益與私人利益之權衡。而本件如不准再審被告拆屋還地
    ，再審原告所得僅為系爭房屋之價值；但整個社會卻會因縱
    容濫墾、濫建而付出以上所述之慘痛代價。故訴請拆屋還地
    並無權利濫用之情形。並聲明(一)再審原告之訴駁回。(二)再審
    訴訟費用由再審原告負擔。
三、按「民事訴訟法第496條第1項第1款所謂適用法規顯有錯誤
    ，係以確定判決所適用之法規，顯然不合法律或與現尚有效
    之解釋或最高法院現尚有效之判例顯然違反者而言，並應以
    確定判決所認定之事實為基礎，以判斷其適用法規是否顯有
    錯誤」、「適用法規顯有錯誤者，固得提起再審之訴。民事
    訴訟法第496條第1項第1款定有明文。而所謂適用法規顯有
    錯誤者，不包括漏未斟酌證據及認定事實錯誤之情形在內」
    ，「事實審法院認定事實錯誤，就當事人提出之事實及聲明
    之證據疏於調查，．．．僅生認定事實錯誤、調查證據欠周
    或判決不備理由之問題，當事人雖得於判決確定前，據為提
    起上訴之理由，究與適用法規顯有錯誤之情形有間，不得據
    以提起再審之訴」，最高法院84年台上字第2470號判決、63
    年台上字第880號判例、80年台再字第64號判決可資參照。
四、再審原告主張再審被告所提起前訴訟程序第一審之訴，並未
    標明榮民服務處為羅家祥之遺產管理人，榮民服務處所提委
    任訴訟代理人之委任狀亦然，至第一審訴訟程序終結前亦未
    變更或補正，更未經再審原告同意，是其顯有當事人不適格
    等違背民事訴訟法第249條第1項第6款等情形，原一審確定
    判決未駁回再審被告之請求，嗣於第二審審理中裁定更正，
    並據以為判決之基礎，亦係違背法令，故當事人於訴訟未經
    合法代理，原第一、二審確定判決漏未斟酌榮民服務處所提
    之委任狀，亦屬就足以影響判決之重要證據漏未斟酌云云。
    惟查，再審被告雖於前確定訴訟民事起訴狀頭僅列載共同被
    告桃園榮民處，惟再審被告已於民事起訴狀事實及理由欄貳
    、二項中列載：已歿之羅家祥……係位居於桃園縣之榮民，
    依退除役官兵死亡無人繼承遺產管理辦法第四條規定，被告
    二行政院國軍退除役官兵輔導委員會桃園縣榮民服務處乃已
    歿之羅家祥……之遺產管理人（見原審卷第4頁），故再審
    被告確已於民事起訴狀敘明桃園榮民處為羅家祥遺產管理人
    ，而桃園榮民處亦陳明其為遺產管理人（見原審卷第83、85
    頁），故其出具之委任狀自可認係為羅家祥遺產管理人而為
    訴訟行為，且原法院於94年4月14日以93年度訴字第332號裁
    定更正桃園榮民處即羅家祥之遺產管理人，有裁定可按（見
    本院卷第19頁），再審原告復陳明未提起抗告（見同上卷第
    87頁），故本院確定判決列桃園榮民處為羅家祥之遺產管理
    人，並無未經合法代理而為判決之情事，適用法規亦無違誤
    ，再審原告主張當事人於訴訟未經合法代理，原第一、二審
    確定判決漏未斟酌榮民服務處所提之委任狀，當事人適格有
    欠缺，而有民事訴訟法第496條第1項第1款、第5款、第497
    條再審事由云云，自無足採。
五、再審原告復主張。桃園榮民處於前訴訟程序第一審93年4月
    14日審理中，被詢以：「羅家祥是否你們單位列管之榮民」
    時，答稱：「不是，他是死於宜蘭員山榮民醫院」云云，事
    後卻濫予承認，並提出所謂「基本資料」，然該基本資料記
    載使用者為桃園榮民處之訴訟代理人郁有作，未載有任何主
    管機關及其負責人簽章，及其內容與該機關保管文件內容相
    同之證明，自係該訴訟代理人自行製作之私文書，而前訴訟
    程序第二審曾函請桃園縣後備司令部調送羅家祥之兵籍資料
    ，而後備司令部並無列管退伍軍官羅家祥之兵籍資料。是羅
    家祥並無軍籍，亦非榮民甚明，上開基本資料所載之羅家祥
    資料係出於杜撰，桃園榮民處並非羅家祥之遺產管理人，本
    院93年度上易字第981號確定判決有就後備司令部覆函之重
    證據漏未斟酌云云。惟查桃園榮民處於原審固先稱羅家祥死
    於宜蘭員山榮民醫院，非其單位列管之榮民，惟嗣改稱以戶
    籍為列管標準，依法規應為其處理遺產事宜等語（見原審卷
    第58頁），而參諸羅家祥戶籍謄本設籍在桃園縣（見同上卷
    第15頁），故應由桃園榮民處為羅家祥之遺產管理人無誤。
    而依桃園榮民處所提之個人資料所示羅家祥軍種為陸軍總部
    （見同上卷第61頁），故本院確定判決雖曾函請桃園縣後備
    司令部調送羅家祥之兵籍資料，而後備司令部函覆並無列管
    退伍軍官羅家祥之兵籍資料（見本院前審卷第144頁），惟
    本院斟酌再審原告所指之羅家祥資料與桃園榮民處所提出之
    基本資料、戶籍謄本相符，則桃園榮民處陳述其為羅家祥之
    遺產管理人為可採（見本院確定判決理由四第四行以下），
    故本院確定判決並非漏未斟酌司令部之函文，而係認羅家祥
    為榮民，故桃園榮民處依法為遺產管理人，並於理由十一敘
    明經斟酌後不影響判決基礎，再審原告認本院確定判決並未
    斟酌上開函文云云，顯有誤會。再審原告主張確定判決漏未
    斟酌司令部函文，而有民事訴訟法第497條再審事由云云，
    自無足採。
六、再審原告又主張原確定判決依兩岸地區人民關係條例認定榮
    民服務處當然為羅家祥之遺產管理人，然依該條例第68條第
    4項規定「本條例修正施行前，大陸地區人民未於第66條所
    定期限內完成繼承之第1項及第2項遺產，由主管機關逕行捐
    助設置財團法人榮民榮眷基金會，而能申請核發遺產者，以
    其大陸地區繼承人為限，同條項第1、5款有明文規定，是榮
    民服務處縱為羅家祥之遺產管理人，亦僅能將被繼承人對系
    爭房屋之持份捐助於該榮民榮眷基金會，而無拆屋還地之處
    分權，原確定判決不引用上開法條而駁回再審被告之請求，
    其適用法規顯有錯誤云云，惟查：依兩岸關係條例第68條第
    1項、第67條第1項、第68條第4項規定，主管機關依法為被
    繼承人管理其遺產，而於大陸繼承人依法繼承遺產及台灣地
    區無繼承人繼承遺產，而仍餘有遺產時，不歸屬於國庫而由
    主管機關逕行捐助榮民榮眷基金會。故為遺產管理人為管理
    遺產，有為訴訟行為應訴之必要，並俟訴訟結果若尚有遺產
    始可捐助基金會，非逕將遺產捐助於基金會，而由基金會為
    被告應訴。次依兩岸關係條例第66條第1項、第2項規定為：
    大陸地區人民繼承臺灣地區人民之遺產，應於繼承開始起三
    年內以書面向被繼承人住所地之法院為繼承之表示；逾期視
    為拋棄其繼承權。大陸地區人民繼承本條例施行前已由主管
    機關處理，且在臺灣地區無繼承人之現役軍人或退除役官兵
    遺產者，前項繼承表示之期間為四年。第68條第4項規定則
    為：本條例中華民國85年9月18日修正生效前，大陸地區人
    民未於第66條所定期限內完成繼承之第1項及第2項遺產，由
    主管機關逕行捐助設置財團法人榮民榮眷基金會，辦理下列
    業務，不受第67條第1項歸屬國庫規定之限制。故榮民於82
    年9月17日前死亡，而其大陸地區繼承人未於該被繼承人榮
    民死亡後三年內完成繼承遺產之行為，該被繼承人榮民之遺
    產才應由主管機關逕行捐助至財團法人榮民榮眷基金會。而
    羅家祥係於83年12月31日死亡，自無適用兩岸關係條例第68
    條第4項規定，將其遺產捐助財團法人榮民榮眷基金會之餘
    地。故再審原告主張桃園榮民服務處縱為羅家祥之遺產管理
    人，亦僅能將被繼承人對系爭房屋之持份捐助於該榮民榮眷
    基金會，而無拆屋還地之處分權云云，自非可採。
七、再審原告另主張依民法第1179條第1項、第1181條之規定，
    遺產管理人既無權處分遺產，榮民服務處亦自認並未依法聲
    請法院為公示催告，即不得對被繼承人任何債權人及交付及
    受遺贈人償還債務及交付遺贈物，而拆屋還地訴訟乃處分遺
    產及償還債務之行為，在催告期限屆滿前既為法所不許，是
    原確定判決適用法規顯有錯誤云云。惟查，羅家祥除應拆除
    之建物外，並無其他遺產（參原審卷第106頁），為兩造所
    未爭執，原確定判決於理由六並已敘明欲循公示催告程序為
    繼承人之搜索，以期確定繼承關係並保護可能出現之繼承人
    之目的而言，已失實益，況再審被告所行使者為物權之請求
    權，並非債權之請求權，且聲明為請求拆屋還地，故若再審
    被告之請求為有理由，法院准將系爭房屋拆除返還土地，再
    審被告之請求權即獲得滿足，再審被告之請求既非金錢債權
    之請求，無庸與其他債權人共同對羅家祥之遺產請求參與分
    配，羅家祥之遺產管理人雖未行公告催告，對再審被告物上
    請求權之滿足並不生影響，無妨礙其他債權人或受遺贈人之
    合法權益。故再審原告主張遺產管理人未行公示催告，自不
    得對被繼承人任何債權人交付及受遺贈人償還債務及交付遺
    贈物，自不得准許催告期限屆滿前之拆屋還地訴訟融云云，
    並無足採。是原確定判決適用法規並無錯誤，再審原告主張
    尚無足採。
八、再審原告主張系爭房屋連同陽台使用部分面積共為176平方
    公尺，其中林班地面積為74平方公尺，道路用地為102平方
    公尺，此為再審原告被訴違反森林法事件中，經省地政處土
    地測量局使用電子測路經緯儀，實施測導點線為基準後，輸
    入電腦自動繪儀做成之鑑定書所測定，並以之為刑事確定判
    決，再審被告當時亦提起附帶民事訴訟請求返還林班地74
    平方公尺，是原確定判決由大溪戶政事務所以普通測量工具
    所繪製之複丈圖，誤載林班地面積為91平方公尺，而未將道
    路地部分測出，自不足為憑。再審原告於前訴訟程序據此主
    張會同公路機關複勘，原確定判決棄置不論，亦有足以影響
    判決之重要證據未經斟酌之違法云云，惟查原確定判決於理
    由七業已敘明依原法院91年度訴更字第1號拆屋還地事件審
    理時，會同地政機關勘測屬實拆屋部分為91平方公尺（見本
    院91年度上易字第976號判決理由三，原審卷第23頁），而
    再審原告爭執其搭建之建物占用面積僅74平方公尺，固提出
    鑑定書圖、刑事判決、起訴狀（見本院卷第5頁、第20至33
    頁），惟上開書狀均早於上開測量之83、86、85年間所製作
    ，而地政機關之測量圖無非係就88年9月21日大地震前測量
    所得之測量成果，惟經921大地震之地震影響所及，許多土
    地之界址已然變更，自應以原法院法官於921大地震後會同
    大溪地政事務所人員測量之成果面積為可採。故再審原告主
    張原確定判決並未會同公路機關複勘，有足以影響判決之重
    要證據未經斟酌之違法云云，並非可採。
九、再審原告再主張依凍省前有效之臺灣省財產管理規則第37條
    ，及省林務局據以頒佈之國有林班地內舊有濫建房屋准予辦
    理清理訂約辦法，有關於非公用不動產之出租，在民國59
    年3月27日前被占建房屋，如不妨礙都市計畫，追收占用期
    間使用補償金後予以出租之規定，本件係52年原有之舊工寮
    改建之系爭房屋，自均有其適用。另依88年12月28日修正通
    過之國有財產法第42條第1項第2款，明文規定公用財產之出
    租，於82年7月21日前已實際使用，並願繳清百年使用補償
    金者，得逕予出租之辦法，再審被告自更有將系爭土地出租
    予再審原告之職責，惟無論再審原告或羅家祥數度向再審被
    告申請或轉呈林務局申請均遭拒絕。再審被告不顧其自頒之
    清理辦法及國有財產法之規定，為價值4,000餘元之土地，
    堅持拆除再審原告工作數十年，以一生積蓄所蓋成賴以容身
    ，價值1,800餘萬之工寮，其所加損害於再審原告及國家社
    會至為重大，原確定判決對再審原告提出之上述事證及主張
    亦不加斟酌，其係權利濫用自不待言云云。惟查，再審原告
    固主張依凍省前有效之臺灣省財產管理規則第37條、國有林
    班地內舊有濫建房屋准予辦理清理訂約辦法等規定，林務局
    如符合一定條件，於追收占用補償金後，得將土地出租予占
    用人云云，惟依上開辦法規定，僅再審原告得提出申請，林
    務局仍有斟酌有無符合法定條件之權限，非謂再審原告一提
    出申請，林務局必須將占用土地出租予占用人（見原審卷第
    62、63頁），故再審原告上開主張已有誤會，林務局固於89
    年3月1日發函准於民國58年5月27日前之國有林地，保安林
    地內舊有濫建房舍准予補辦清理，惟林務局又已於92年12月
    31日發函表示：舊有濫建房舍自即日起不再受理申租，有林
    務局89年3月1日89林政字第891720013號函、92年12月31日
    林政字第0921720651號函可按（見本院第94至99頁），而再
    審原告並未於92年12月31日前依程序辦理申租，自不得再請
    求准予承租林地，況於原確定判決審理時，再審原告並未取
    得承租權，尚無從抗辯其係有權占有土地，故原確定判決判
    決再審原告應拆屋還地，並無適用法規顯有錯誤情事，另本
    院確定判決於理由九敘明部分國人動輒未經許可，即貿然擅
    自砍伐山林，將山坡地坡度剷平整地後於其上種植農作物或
    興建各種地上物，此種濫墾濫建之作風，對於河川水庫的根
    本保障及寶島台灣大地生態保育維護之功能造成很大的損害
    。故實不應單從系爭土地與房屋表面上之市場價值或金錢數
    目字來作比較，尚應深入分析研究後再為公共利益與私人利
    益之權衡。而本件如不准再審被告拆屋還地，再審原告所得
    僅為系爭房屋之價值；但整個社會卻會因縱容濫墾、濫建而
    付出以上所述之慘痛代價，故本院確定判決業已依上開理由
    ，認定訴請拆屋還地並無權利濫用之情形，並無適用法規顯
    有錯誤情事，故再審原告主張原確定判決未斟酌權利濫用云
    云，而有民事訴訟法第496條第1項第1款之情事，自非可採
    。
十、綜上所述，再審原告主張原確定判決有民事訴訟法第496條
    第1項第1款、第5款、第497條再審事由，提起再審之訴云云
    ，均無足採。從而，其執此提起本件再審之訴，為無理由，
    應予駁回。
十一、兩造其餘之攻擊防禦方法暨聲明所用之證據，核與本件判決
    之結果均不生影響，無再予論述之必要，併此敘明。
十二、據上論結，本件再審之訴為無理由，依民事訴訟法第78條判
    決如主文。
中    華    民    國      95    年    10    月    3    日
                    民事十三庭
                      審判長法  官  陳昆煇
                            法  官  陳駿璧
                            法  官  李錦美
正本係照原本作成。
不得上訴。
中    華    民    國    95    年    10    月    3     日
                            書記官  鐘秀娥


司法院資訊處製作；財團法人民間司法改革基金會備份。
